【裁判字號】    98,重訴,365
【裁判日期】    990316
【裁判案由】    返還土地等
【裁判全文】
臺灣板橋地方法院民事判決             98年度重訴字第365號
原      告  東平橡膠工業股份有限公司
法定代理人  乙○○
訴訟代理人  魏君婷律師
被      告  丙○○
            甲○○
上列當事人間請求返還土地等事件，本院於民國99年3月2日言詞
辯論終結，判決如下：
    主  文
被告丙○○應將坐落台北縣新莊市○○段八九七之十地號土地上
如附圖所示八九七之Ａ００一部分面積二二點七二平方公尺之停
車棚及八九七之Ａ００二部分面積一七點七五平方公尺之貨櫃屋
拆除，並與被告甲○○應將上開地號土地面積一０六七點八三平
方公尺騰空遷讓返還原告。
被告丙○○、甲○○應給付原告新台幣貳佰貳拾玖萬貳仟捌佰零
捌元，及被告丙○○自民國九十八年十二月十六日起、被告甲○
○自民國九十八年九月十五日起，均至清償日止，按年息百分之
五計算之利息，並自民國九十八年九月一日起至返還上開土地之
日止，按月給付原告新台幣伍萬肆仟柒佰柒拾柒元。
訴訟費用由被告負擔。
本判決第一、二項於原告依序以新台幣壹仟參佰貳拾伍萬伍仟元
、柒拾陸萬伍仟元供擔保後，得假執行；但被告丙○○、甲○○
如依序以新台幣參仟玖佰柒拾伍萬伍仟參佰壹拾壹元、貳佰貳拾
玖萬貳仟捌佰零捌元為原告預供擔保，得免為假執行。
    事實及理由
一、按訴狀送達後，原告不得將原訴變更或追加他訴。但請求之
    基礎事實同一或不甚礙被告之防禦及訴訟之終結者，不在此
    限，民事訴訟法第255條第1項第1款、第7款定有明文。查原
    告起訴時，其聲明第1項，原請求：被告丙○○、甲○○（
    下稱丙○○、甲○○）應將坐落台北縣新莊市○○段897-10
    地號之土地（下稱系爭土地）騰空返還原告。嗣於民國98年
    12月15日具狀變更聲明為：丙○○、甲○○應將系爭土地上
    如附圖所示897-A001部分面積22.72平方公尺之停車棚（下
    稱系爭停車棚）及897-A002部分面積17.75平方公尺之貨櫃
    屋（下稱系爭貨櫃屋）拆除，將系爭土地騰空遷讓返還原告
    。復於99年3月2日言詞辯論時陳稱：「拆除地上物部分改僅
    請求丙○○為之，其餘同前聲明」等語（本院卷第119頁）
    。核原告所為上開訴之變更，其請求之基礎事實同一，且並
    不妨礙被告之防禦及本件訴訟之終結，依照前開規定，並無
    不合，應予准許。
二、原告起訴主張：(一)丙○○、甲○○於93年2月20日與原告簽
    訂土地租賃契約書（下稱系爭租約），向原告承租台北縣新
    莊市○○段897-4等地號土地（下稱897-4地號土地），面積
    約6,823平方公尺，租賃期間自93年4月1日起至96年3月31日
    止為期3年，系爭租約第5條約定租賃期間內原告如將土地出
    售予第三人時，丙○○、甲○○同意提前終止租賃契約；自
    第2年租賃期間起，若原告出售土地時，則不需支付任何費
    用，即可終止租約，但須於1個月前通知解除（應為終止之
    誤）租賃契約，而原告於94年12月7日與訴外人俊江企業有
    限公司（下稱俊江公司）及千富企業有限公司（下稱千富公
    司）等簽訂土地買賣契約，並於94年12月12日以台北仁愛路
    （24支）郵局第943號存證信函，通知丙○○、甲○○土地
    租約於95年2月28日終止，該存證信函已定1個月以上之期間
    通知終止租約，且經合法送達被告，是土地租賃契約應已於
    95年2月28日全部合法終止。丙○○、甲○○接獲前開存證
    信函，於返還部分土地後，仍繼續占用原告所有自897-4地
    號土地分割出來之系爭土地面積1067.83平方公尺迄今。兩
    造間之土地租賃契約，既經原告以存證信函通知於95年2月
    28日全部終止，丙○○、甲○○於租賃關係終止後，即屬無
    權占有，自應返還所有租賃物予原告，詎竟繼續占用系爭土
    地，拒不返還，原告自得依民法第455條、第767條規定，請
    求丙○○拆除系爭土地上之系爭停車棚及貨櫃屋，並請求丙
    ○○、甲○○將系爭土地騰空遷讓返還原告。(二)丙○○、甲
    ○○於95年2月28日租約終止後，仍繼續占有、使用原告所
    有之系爭土地，受有相當於租金之利益，致原告受有損害。
    而897-4地號土地約6,823平方公尺，契約書約定第2年起每
    月租金新台幣（下同）30萬元，第3年起每月租金35萬元。
    丙○○、甲○○所占有之系爭土地，面積為1067.83平方公
    尺，依比例計算，第2年起系爭土地之每月租金應為4萬6,95
    1元（300,0006,823×1067.83＝46,951）；第3年起系爭
    土地之每月租金應為5萬4,777元（350,0006,823×1067.
    83＝54,777）。是丙○○、甲○○自95年3月1日至95年3月
    31日，應給付相當於4萬6,951元租金之損害；自95年4月1日
    至98年8月31日，應給付相當於224萬5,857元（54,777×41
    ＝2,245,857）租金之損害，共計229萬2,808元。縱丙○○
    、甲○○否認土地租賃契約已於95年2月28日全部終止，而
    主張就系爭土地仍繼續存在，惟原土地租賃期限約定至96年
    3月31日止，則系爭土地之租賃期限亦應於96年3月31日屆滿
    ，丙○○、甲○○於租賃關係終止後，應返還所有租賃物予
    原告，且原告得請求丙○○、甲○○給付95年3月1日至96年
    3月31日共13個月之租金，合計為70萬4,275元（46,951×1+
    54,777×12＝704,275）；及自96年4月1日至98年8月31日共
    29 個月相當於租金之損害，合計為158萬8,533元（54,777
    ×29＝1,588,533），上開金額共計為229萬2,808元。原告
    爰依租賃及不當得利之法律關係，請求丙○○、甲○○給付
    。(三)退萬步言，如系爭土地租賃期限是否屆滿，尚有疑義，
    而有視為不定期限繼續租約之情形，原告亦以起訴狀之繕本
    通知丙○○、甲○○於送達後1個月，終止系爭土地之租約
    ，丙○○、甲○○並應於租約終止之日給付所有積欠之租金
    。(四)綜上，原告依租賃物返還請求權、所有物返還請求權及
    租賃、不當得利等法律關係，提起本件訴訟等語。並聲明：
    如主文第1、2項所示，並願供擔保請准宣告假執行。
三、丙○○、甲○○則以：(一)兩造於93年2月20日簽訂契約書，
    約定原告將其所有897-4地號土地出租予丙○○、甲○○，
    由渠等整平土地施設圍籬出租他人停車使用，租期3年，原
    告於租賃期間內將土地出售他人時得提前終止租約，但應支
    付80萬元補償丙○○、甲○○所投資之設備費用。兩造簽約
    後，丙○○、甲○○即進行停車場之整地，於93年3月間卻
    遭台北縣政府主管機關來函制止，稱私人闢設公眾停車場應
    依法申請設立，並辦理地目變更等手續，丙○○、甲○○將
    函交付原告，原告即表示依法申請興建停車場之手續極其繁
    複耗時，非其出租時所預料，囑丙○○、甲○○將承租土地
    另作其他用途，經協商結果，乃約定由丙○○、甲○○興建
    棚架式建物出租他人銷售花卉，丙○○、王甘乃於同年4月
    間開始搭建棚架房屋，同年7月間搭建完成出租他人。嗣丙
    ○○、甲○○欲就棚架建物辦理房屋稅籍登記，原告認應以
    其名義辦理，丙○○、甲○○答允，原告即將稅籍轉由其公
    司辦理登記，並由丙○○、甲○○負擔辦理稅籍變更登記之
    契稅32萬元，此後房屋稅由丙○○、甲○○代繳，可見上開
    土地租賃已由普通之土地租賃關係變更為基地租賃關係。(二)
    原約係以承租土地闢設停車場出租他人使用為租賃用途，因
    僅須簡易整地施設圍籬，不僅承租人投資金額不多，且停車
    使用之租賃較易中止，故有出租人於租賃期間內得提前終止
    租約，且僅須補償80萬元之約定（且第2年以後終止不須支
    付補償費）。但變更為基地租賃時，因須搭設建物，丙○○
    、甲○○之投資花費甚鉅，且係出租他人作銷售花卉之營業
    使用，自難短期出租，租賃期間內更難以提前終止，從而租
    賃用途及租金條件既已變更，原約所為3年租期及出租人得
    提前終止租約之約定，自失其效力，依法自無再予適用之餘
    地。綜上所陳，兩造既仍存在不定期基地租賃關係，原告主
    張返還租賃物，依法即無理由。(三)原告於94年12月1日及同
    年月7日將出租予丙○○、甲○○之897-4地號土地分割出售
    予第三人今盈齒輪股份有限公司、崎順工業有限公司、俊江
    公司及千富公司，並於完成登記後，向丙○○、甲○○主張
    提前終止租約要求渠等返還承租土地，原告之上開行為顯然
    違法土地法第104條優先承買權之規定，丙○○、甲○○拒
    絕交還土地，原告則向台北縣政府舉發被告興建之棚架建物
    為違建而遭拆除，丙○○、甲○○仍不交還土地，原告再聯
    合土地買受人出動當地惡勢力逼迫丙○○、甲○○交付土地
    ，丙○○、甲○○不得已交付土地予買受人，致丙○○、甲
    ○○數千萬元之投資血本無歸，尚且須賠償花市攤位之損害
    ，使丙○○、甲○○負債累累。(四)系爭土地乃原告將出租土
    地部分出售後所餘之土地，其基地租賃關係並不因部分承租
    土地遭原告出售而消滅，原告主張兩造租賃關係已經終止，
    並無理由等語資為抗辯。並聲明：(一)原告之訴駁回；(二)如受
    不利之判決，願供擔保請准免為假執行。
四、原告主張丙○○、甲○○於93年2月20日與其簽訂系爭租約
    ，向原告承租897-4地號土地，面積約6,823平方公尺，租賃
    期間自93年4月1日起至96年3月31日止為期3年，系爭租約第
    5條約定租賃期間內原告如將土地出售予第三人時，丙○○
    、甲○○同意提前終止租賃契約；自第2年租賃期間起，若
    原告出售土地時，則不需支付任何費用，即可終止租約，但
    須於1個月前通知終止租賃契約，而原告於94年12月7日與俊
    江公司及千富公司簽訂土地買賣契約，並於94年12月12日以
    台北仁愛路（24支）郵局第943號存證信函，通知丙○○、
    甲○○土地租約於95年2月28日終止，該存證信函已定1個月
    以上之期間通知丙○○、甲○○終止租約，且經合法送達，
    系爭租約已於95年2月28日全部合法終止，丙○○、甲○○
    接獲前開存證信函，於返還部分土地後，仍繼續占用原告所
    有自897-4地號土地分割出面積1067. 83平方公尺之系爭土
    地，丙○○並於系爭土地上建有如附圖所示之系爭停車棚及
    貨櫃屋之事實，業據原告提出系爭租約、土地買賣契約書、
    存證信函暨其回執、土地登記第二類謄本等件為證（本院卷
    第9至30頁），並經本院會同台北縣新莊地政事務所人員至
    現場勘驗屬實，製有勘驗筆錄暨複丈成果圖附卷可稽（本院
    卷第51至53頁、第62、63頁），且丙○○、甲○○亦不爭執
    上開占有事實，已堪信為真實。
五、丙○○、甲○○雖否認系爭租約已經終止，並以前詞置辯，
    經查：
  (一)丙○○、甲○○抗辯系爭租約已由普通定期之土地租賃關係
    變更不定期之基地租賃關係等情，為原告所否認，丙○○、
    甲○○固提出94年房屋稅繳款書為證（本院卷第106頁），
    惟上開繳款書僅係表示原告名義之新莊市○○路25號房屋，
    曾於94年5月30日繳納房屋稅15萬5,724元之事實，尚不能證
    明丙○○、甲○○所辯之上開事實為真實。
  (二)按土地法第104條第1項所定基地出賣時，承租人有依同樣條
    件優先購買之權，其承租人須為以建築房屋為目的，而承租
    該基地者，始足當之（最高法院77年度台上字第1243號裁判
    意旨）。查丙○○、甲○○既不能證明系爭租約已變更為基
    地租賃，依上開說明，丙○○、甲○○自不得主張土地法第
    104條之基地優先承買權，故渠等抗辯原告擅將土地出售他
    人係違反租約云云，亦無可採。
六、按「承租人於租賃關係終止後，應返還租賃物」、「承租人
    應依約定日期，支付租金」、「所有人對於無權占有或侵奪
    其所有物者，得請求返還之」、「無法律上之原因而受利益
    ，致他人受損害者，應返還其利益」，民法第455條前段、
    第439條前段、第767條前段、第179條前段分別定有明文。
    又「租賃期間經雙方洽訂為3年，自93年4月1日起至96年3月
    31日止。合約簽訂時甲方（即原告）同意乙方（即丙○○、
    甲○○）整地」、「租金第1年每月25萬元，第2年每月30萬
    元，第3年每月35萬元，乙方不得藉詞任何理由拖延或拒納
    」、「乙方若有違約情事，致損害甲方之權益時，願聽從甲
    方賠償損害」，系爭租約第2條、第3條、第9條前段亦有明
    文（本院卷第9、10頁）。查系爭租約已於95年2月28日終止
    ，原告自得請求丙○○拆除系爭土地上如附圖所示之系爭停
    車棚及貨櫃屋，並請求丙○○、甲○○將系爭土地騰空遷讓
    返還原告。又原告請求丙○○、甲○○返還自95年3月1日至
    95年3月31日4萬6,951元、自95年4月1日至98年8月31日224
    萬5,857元，共計229萬2,808元，並自98年9月1日起至返還
    系爭土地之日止，按月返還5萬4,777元之相當租金之不當得
    利，丙○○、甲○○就其金額之計算亦不爭執，依上開說明
    ，即應如數准許之。雖甲○○抗辯系爭土地係丙○○占有使
    用，伊已放棄承租權利，不須返還土地及不當得利云云，然
    甲○○既為承租人，且迄未返還系爭土地予原告，所辯即顯
    無可取。
七、從而，原告依租賃契約、所有物返還請求權、不當得利之法
    律關係，請求丙○○拆除系爭土地上如附圖所示系爭停車棚
    及貨櫃屋，並請求丙○○與甲○○騰空遷讓返還系爭土地，
    及給付229萬2,808元，與自訴狀繕本送達翌日即丙○○自98
    年12月16日、甲○○自98年9月15日（本院卷第70、36頁）
    起，均至清償日止，按年息百分之5計算之利息，暨自98年9
    月1日起至返還系爭土地之日止，按月給付5萬4,777元，為
    有理由，應予准許。
八、兩造陳明願供擔保請為准、免假執行之宣告，經核均無不合
    ，爰分別酌定相當之擔保金額，予以准許。
九、本件事證已臻明確，兩造其餘攻擊防禦方法及舉證，核與判
    決結果不生影響，爰不一一論述，併此敘明。
十、訴訟費用負擔之依據：民事訴訟法第78條。
中    華    民    國    99    年    3     月    16    日
                  民事第二庭法  官  連士綱
以上正本係照原本作成
如對本判決上訴，須於判決送達後20日內向本院提出上訴狀
中    華    民    國    99    年    3     月    16    日
                            書記官  吳俞玲

司法院資訊處製作；財團法人民間司法改革基金會備份。
